臺灣高等法院臺南分院刑事判決　　　　100年度上易字第262號
上　訴　人　章素卿
即　被　告
上列上訴人因妨害名譽案件，不服臺灣雲林地方法院100年度易
字第117號，中華民國100年4月12日第一審判決（起訴案號：臺
灣雲林地方法院檢察署100年度偵字第213號），提起上訴，本院
判決如下：
    主  文
上訴駁回。
    理  由
一、按刑事訴訟法第350條、第361條、第362條、第367條規定，
    不服地方法院之第一審判決而上訴者，須提出上訴書狀，並
    應敘述具體理由，為上訴必備之程式；其所提出之書狀未敘
    述上訴理由，或僅曾以言詞陳述上訴理由者，均應於上訴期
    間屆滿後20日內補提理由書於第一審法院。第一審法院經形
    式審查，認逾期未補提上訴理由者，應定期間先命補正；逾
    期未補正者，為上訴不合法律上之程式，應以裁定駁回。倘
    已提出上訴理由，但所提非屬具體理由者，則由第二審法院
    以上訴不合法律上之程式，判決駁回。而所謂具體理由，必
    係依據卷內既有訴訟資料或提出新事證，指摘或表明第一審
    判決有何採證認事、用法或量刑等足以影響判決本旨之不當
    或違法，而構成應予撤銷之具體事由，始克當之（例如：依
    憑證據法則具體指出所採證據何以不具證據能力，或依憑卷
    證資料，明確指出所為證據證明力之判斷如何違背經驗、論
    理法則）；倘僅泛言原判決認定事實錯誤、違背法令、量刑
    失之過重或輕縱，而未依上揭意旨指出具體事由，或形式上
    雖已指出具體事由，然該事由縱使屬實，亦不足以認為原判
    決有何不當或違法者（例如：對不具有調查必要性之證據，
    法院未依聲請調查亦未說明理由，或援用證據不當，但除去
    該證據仍應為同一事實之認定），皆難謂係具體理由，俾與
    第二審上訴制度旨在請求第二審法院撤銷、變更第一審不當
    或違法之判決，以實現個案救濟之立法目的相契合，並節制
    濫行上訴（最高法院97年度台上字第892號判決）。
二、經查：上訴人即被告章素卿對其胞弟章慶輝將母親章高蓮昭
    奉養在雲林縣古坑鄉荷苞村荷苞厝109之8號「平安長期老人
    照顧中心」一事，生有不滿，常藉前往該中心探視章高蓮昭
    之機會，要求將章高蓮昭帶回自行奉養，惟屢遭該中心拒絕
    。民國99年9月9日下午1、2時許，章素卿前往該中心探視章
    高蓮昭時，復要求欲將章高蓮昭帶離該處遭拒，章素卿竟基
    於公然侮辱之犯意，在該中心員工與老人家屬等不特定多數
    人得以共見共聞之大門出入口處，以「你們裡面的那隻狗」
    足以貶損人之名譽、人格尊嚴及社會評價之侮辱性言詞，辱
    罵在場之該中心司機吳榮賓，以此方式貶抑吳榮賓之名譽、
    人格尊嚴及社會評價。案經吳榮賓訴由雲林縣警察局斗南分
    局報請臺灣雲林地方法院檢察署檢察官偵查起訴。
三、原判決以：
    訊之被告章素卿否認何公然侮辱犯行，辯稱：「我沒有在上
    開時、地，以上開語言罵吳榮賓」等語，經查：
  (一)被告曾於99年9月9日下午1、2時許，前往雲林縣古坑鄉荷苞
    村荷苞厝109之8號「平安長期老人照顧中心」探視其母親章
    高蓮昭等情，業經被告自承屬實，並據證人即告訴人吳榮賓
    、「平安長期老人照顧中心」負責人盧榮富分別於偵查及法
    院審理中證述明確。
  (二)有關被告是否於上開時、地，以「你們裡面的那狗」辱罵告
    訴人吳榮賓部分？
  1.證人吳榮賓於100年1月13日偵查中證稱：「（99年9月9日你
    是否還在看護中心擔任司機？）有，我做到10月7日。（錄
    影光碟從何而來？）是章素卿打電話叫警察過來，後來，警
    察到現場錄製的。（為何章素卿要罵你是狗？）她說我是老
    闆的看門狗，...。（就你所知，為何章素卿要去中心鬧？
    ）章素卿主要想把她母親帶回去照顧，叫她弟弟們把錢支付
    給她，但因之前有使他的母親受傷的情形，他弟弟就不願意
    ，而且她因為被告，所以，就告我來墊背。...，警察來之
    後，還用手指著我說『就是這隻狗』」（見偵卷第29頁背面
    至30頁）。
    於100年3月29日在原審證稱：「...之後被告打電話叫派出
    所警員，被告在我們泡茶亭，我就叫看護把他母親搬下來，
    後來被告跟老闆在泡茶亭吵架，她看到我就用手指著我說『
    你們裡面的那隻狗』等語...」、「（被告是指你說『你們
    裡面的那隻狗』等語，指的是否是你？）是。我肯定她是在
    罵我」各等語（見原審卷第28頁正反面）。
  2.證人盧榮富於100年2月9日偵查中證稱：「（章素卿的母親
    章高蓮昭是否住在平安養護中心？）是，他從99年1月30日
    進去住，住到2月20或22日，章素卿把她母親帶走，她與他
    們的兄弟不和，章素卿把她母親帶到另外一家養護中心，後
    來，章高蓮昭生病，3月份的時候，又帶回來我們的養護中
    心，從3月開始就住在我們中心。（99年9月9日當天，章素
    卿在你們中心內，罵吳榮賓說『你們裡面那隻狗』，你是否
    有聽到這句話？）我有聽到這句話，當天章素卿來我們中心
    ，她又去報警，警察也來現場，我才趕回來，現場警員有錄
    影，章素卿罵吳榮賓...」（見偵卷第36頁至37頁）。於100
    年3月29日在原審證稱：「（99年9月9日下午你是否有在中
    心？）有。（當天被告犯案的經過？）當天他們開始發生何
    事我不在場，我不知道在那裡吵的，警員來時才打電話給我
    ，跟我說中心裡面有事情叫我回來，我回去之後，警察已經
    在錄影，當時警察在處理，被告罵吳榮賓『你們裡面的那隻
    狗』，被告指著告訴人罵的，且是與告訴人起爭執的」各等
    語（見原審卷第29頁背面）。
  3.審酌上開吳榮賓、盧榮富所述有關被告如何對吳榮賓公然侮
    辱之過程，互核大致相符；且吳榮賓、盧榮富於偵查中及原
    審審理時證述之內容，前後亦大致相符。查證人吳榮賓、盧
    榮富既經告知具結之義務及偽證之處罰後具結作證，理應知
    悉倘為不實陳述，當受偽證罪之處罰，衡情吳榮賓、盧榮富
    當無甘受偽證罪之處罰，而故為虛偽不實陳述以誣陷被告入
    罪之理。
    佐以吳榮賓、盧榮富上開證述，亦與員警於99年9月9日下午
    2時許，在上址「平安長期老人照顧中心」所拍攝之錄影光
    碟，經原審法院勘驗錄影時間4分35秒至4分52秒錄影內容結
    果：「A（即被告）：別間、別間，你們是用打的，你們是
    用打的又用拖的！你們裡面那隻狗。B（即告訴人吳榮賓）
    ：你看喔！你有聽到，警察先生！我要告她。你們有聽到
    ...」等情相符（見原審卷第27頁），益見吳榮賓、盧榮富
    上開證述內容，實屬信而有徵，真實可採。
  (三)被告上開所辯，非但與吳榮賓、盧榮富之證述內容不符，且
    其於100年1月19日偵查中先供稱：「（99年9月9日下午2點
    在平安長期老人照顧中心，你罵吳榮賓是狗，是否有此事？
    ）我沒有說他是狗」（見偵卷第33頁）；嗣經檢察官詢問警
    察到現場時是否有錄音一事，又改稱：「（警察到現場的時
    候，有錄音，你還叫他錄音，是否有此事？）我是說他們把
    我當成是狗，拖出去」（見偵卷第33頁）。
    於100年3月15日原審準備程序中供稱：「偵查卷所附之譯文
    是告訴人編的」（見原審卷第14頁）；嗣經原審依職權勘驗
    案發當時之錄影光碟後，又改稱：「我是要跟所長說告訴人
    把我當作狗把我拖出去」云云（見原審卷第27頁背面）。足
    見被告之供述前後不一，隨著證據呈現一再更異其詞，已難
    憑信，且被告之說詞與錄影光碟畫面所呈現之客觀事證不符
    ，益見其所述有不實。
  (四)按刑法第309條所謂「公然」，祇以不特定人或多數人得以
    共見共聞之狀況為已足，不以實際上果已共見共聞為必要，
    但必在事實上有與不特定人或多數人得以共見或共聞之狀況
    方足認為達於公然之程度，所謂多數人係包括特定之多數人
    在內（司法院大法官會議釋字第145號解釋參照）；另同條
    所稱之「侮辱」，要凡直接對人詈罵、嘲笑，或其他足以貶
    損他人名譽、人格及社會評價行為，皆屬之。
    查被告確實於上開時、地，以「你們裡面的那隻狗」之言詞
    辱罵告訴人吳榮賓，業如前述，依一般社會通念，顯有輕蔑
    、嘲諷、鄙視、使人難堪之意涵，且亦屬不雅言詞，足以貶
    損吳榮賓之人格、名譽及社會評價；再者，被告辱罵吳榮賓
    之處所，係在「平安長期老人照顧中心」之大門出入口，屬
    不特定人或多數人得以共見共聞之場所，業經吳榮賓、盧榮
    富分別於偵查及原審審理中證述明確（見偵卷第30頁、37頁
    、原審卷第29頁、30頁）。被告辯稱：「我沒有以上開言詞
    辱罵吳榮賓」云云，顯係卸責之詞，不足採信，犯行堪以認
    定。
  (五)核被告所為，係犯刑法第309條第1項之公然侮辱罪。爰審酌
    被告與告訴人吳榮賓因細故爭吵，竟率爾在公眾場合施以言
    語侮辱，足以貶損告訴人之聲譽，事後又否認犯罪、飾詞卸
    責，足見毫無悔改之意，且迄未與告訴人和解，賠償告訴人
    損失，犯後態度不佳等一切情狀，另參酌公訴人求刑之意見
    ，量處拘役35日，並諭知如易科罰金以新台幣1,000折算1日
    。
四、經核原判決已詳敘認定被告犯罪事實之證據及理由，並說明
    量刑之依據，從形式上審查，尚無認定事實錯誤、量刑瑕疵
    或其他違背法令之情形。上訴人即被告上訴意旨雖以：「被
    告於99年5月4日在安養中心遭告訴人勒脖子，與告訴人間早
    已存有芥蒂可想而知，被告於99年9月9日再到安養中心探視
    母親，又遭到告訴人刁難與嘲諷，且被拖又被打，此均已超
    出一般人可容忍之程度，則被告縱使因而罵告訴人『你們裡
    面的那隻狗』，亦係在被羞怒後之自然反射動作，並非有誹
    謗告訴人名譽之故意，應不構成犯罪。原審判決未予審酌及
    此，對被告實有不公」云云，指摘原判決不當；惟查，(1)被
    告是否於99年5月4日在安養中心遭告訴人勒脖子，與其本案
    公然侮辱告訴人之犯行並無關聯。(2)被告在本案犯罪時、地
    ，因與告訴人發生爭執糾紛，而出言侮辱告訴人，已據原審
    斟酌認定如上所述，並無被告所稱「未予審酌」之情事，且
    該等事由，僅屬被告本件犯罪之動機問題，並不影響其公然
    侮辱犯罪之成立。原判決理由已詳細說明認定被告犯罪事實
    所憑之證據，並指駁被告之辯解何以不可採信，經核並無任
    何違反論理及經驗法則之處，認事用法，亦無不妥。上訴人
    執前開情詞指摘原判決不當，並未依據卷內既有訴訟資料或
    提出新事證，指摘或表明第一審判決有何採證、認事或用法
    等足以影響判決本旨之不當或違法之具體事由，自非具體之
    上訴理由，其上訴不符法定程式，爰不經言詞辯論逕予判決
    駁回。
五、據上論斷，應依刑事訴訟法第367條前段、第372條判決如主
    文。
中    華    民    國   100    年    5     月    19    日
                  刑事第三庭    審判長法  官  陳義仲
                                      法  官  蔡勝雄
                                      法  官  楊清安
以上正本證明與原本無異。
不得上訴。
                                      書記官  蔡蘭櫻
中    華    民    國   100    年    5     月    19    日